臺灣高等法院民事判決
                                    108年度家上字第138號
上  訴  人  甲〇〇 

訴訟代理人  李翰洲律師
被  上訴人  乙〇〇  
訴訟代理人  盧穩竹律師
上列當事人間請求夫妻剩餘財產分配事件，上訴人對於中華民國
108年3月29日臺灣〇〇地方法院107年度家財訴字第6號第一審判決
提起上訴，本院於109年3月24日言詞辯論終結，判決如下：
    主  文
原判決除確定部分外廢棄。
上開廢棄部分，被上訴人在第一審之訴及假執行之聲請均駁回。
第一審（除確定部分外）及第二審訴訟費用均由被上訴人負擔。
    事實及理由
一、被上訴人主張：兩造於民國96年11月17日結婚，伊於106年7
    月3日對上訴人訴請離婚，嗣兩造於106年10月25日和解成立
    離婚。兩造同意以106年7月3日為兩造夫妻剩餘財產分配計
    算之基準日。兩造於婚姻關係存續中，並未約定夫妻財產制
    ，應以法定財產制為夫妻財產制，伊得請求平均分配兩造剩
    餘財產之差額。伊於基準日之現存財產有：㈠〇〇市○○區○○街0
    00號5樓房屋暨坐落土地（下稱系爭房地）所有權應有部分
    二分之一，價值新臺幣（下同）1011萬7500元；㈡存款1萬81
    96元；㈢人壽保單價值10萬6478元。且伊有婚後債務即以系
    爭房地向星展銀行貸款尚有1511萬2897元未清償。至上訴人
    之婚後財產有：㈠系爭房地所有權應有部分二分之一價值101
    1萬7500元；㈡機車價值4萬6000元；㈢存款2萬7473元；㈣人壽
    保單價值17萬2030元。又上訴人婚後債務有：㈠中國信託商
    業銀行信用貸款41萬9270元；㈡南山人壽保單借款21萬9136
    元。是兩造剩餘財產差額為972萬4597元，應依民法第1030
    之1條第1項規定平均分配。爰求為命上訴人給付伊486萬229
    9元，及自起訴狀繕本送達翌日起至清償日起加計法定遲延
    利息之判決。（被上訴人逾上開範圍之請求，經原審判決駁
    回，未據其聲明不服，已告確定）。並答辯聲明：上訴駁回
    。
二、上訴人則以：系爭房地所有權應有部分二分之一係被上訴人
    贈與伊，屬伊無償取得之財產，不應列入伊婚後財產價值之
    計算；又以系爭房地設定抵押向星展銀行所為貸款餘額二分
    之一，亦應列入伊之婚後債務為扣減等語，資為抗辯。並上
    訴聲明：㈠原判決不利於上訴人部分廢棄。㈡上開廢棄部分，
    被上訴人於第一審之訴及假執行之聲請均駁回。
三、按法定財產制關係消滅時，除因繼承或其他無償取得之財產
    、慰撫金外，夫或妻現存之婚後財產，扣除婚姻關係存續中
    所負債務後，如有剩餘，其雙方剩餘財產之差額，應平均分
    配。又夫妻現存之婚後財產，其價值計算以法定財產制關係
    消滅時為準。但夫妻因判決而離婚者，以起訴時為準。民法
    第1030條之1 第1 項、第1030條之4 第1 項定有明文。兩造
    於96年11月17日結婚後，未訂立任何夫妻財產制契約，此為
    兩造所不爭執，自應適用法定財產制。嗣於106年7月3日被
    上訴人對上訴人訴請離婚，於106年10月25日經法院和解離
    婚成立，此經本院調閱臺灣〇〇地方法院106年度婚字第727號
    卷查核屬實，則兩造法定財產制關係消滅，應依民法第1030
    條之1第1項之規定，分配夫妻剩餘財產之差額。且兩造同意
    以離婚起訴日即106年7月3日為兩造夫妻剩餘財產分配基準
    日（見本院卷第209頁）。
四、上訴人於基準日之婚後財產及婚後債務：   
  ㈠財產部分：
  ⒈機車：
    被上訴人主張上訴人所有車牌號碼000-000機車價值4萬6000
    元，有行照影本可稽（見原審婚字卷一第388頁），且為兩
    造所不爭執（見本院卷第210頁、原審婚字卷一第504頁），
    故此機車之價值4萬6000元，應列入上訴人婚後財產。
  ⒉存款：
    被上訴人主張上訴人有郵局存款233元、中國信託商業銀行
    存款2萬5679元、上海商業儲蓄銀行存款1561元等情，有郵
    政儲金帳戶詳情表、中國信託商業銀行台幣活期存款整合對
    帳單、上商業銀行儲蓄銀行〇〇分行107年2月23日上三民字第
    1070000012號函可稽（見原審婚字卷一第345、354、366頁
    ），為上訴人所不爭執（見本院卷第210頁），故上開三銀
    行帳戶存款金額計2萬7473元（233+25,679+1,561），應列
    入上訴人婚後財產。
  ⒊人壽保單：
    被上訴人主張上訴人有南山人壽保單號碼Z000000000之保單
    價值8萬6993元、Z000000000之保單價值8萬5037元等情，為
    上訴人所不爭執（見本院卷第210頁），故此二張人壽保單
    價值合計17萬2030元（86,993+85,037），應列入上訴人婚
    後財產。
  ⒋系爭房地所有權應有部分二分之一：
    被上訴人主張系爭房地所有權二分之一價值1011萬7500元，
    亦屬上訴人婚後財產，應列入兩造剩餘財產分配等語，為上
    訴人否認，並辯稱：系爭房地應有部分二分之一係被上訴人
    贈與其，為其無償取得之財產，不應列入婚後剩餘財產分配
    云云。經查：
  ⑴系爭房地係以上訴人名義與訴外人即出賣人蘇銅裕於101年2
    月14日訂定房地產買賣契約書（下稱系爭房地買賣契約），
    有系爭房地買賣契約可稽（見本院卷第89至95頁），且依系
    爭房地之第一類登記謄本、建物第一類登記謄本所載內容，
    可知上訴人於101年3月14日以買賣為原因，登記為系爭房地
    所有權應有部分二分之一之所有權人，被上訴人亦於同一日
    以買賣為原因登記為系爭房地另二分之一應有部分之所有權
    人（見本院卷第100至102頁）。由上開買賣契約當事人及登
    記過程，尚難認系爭房地係被上訴人購買並贈與其中二分之
    一予上訴人。
  ⑵上訴人主張：系爭房地買賣價金第一次於101年2月14日付款4
    9萬元係由被上訴人支付，第二次付款日101年2月29日80萬
    元亦係被上訴人向林蘇本借得20萬元、及向蔡順安借得60萬
    元支票湊足支付，且第三次付款日101年3月20日129萬元係
    由董美蓮於101年3月9日匯款29萬元及被上訴人母親丙〇〇於1
    01年3月6日匯款100萬元至上訴人之上海商業儲蓄銀行帳戶
    ，第四次尾款則由被上訴人向匯豐銀行貸款1300萬元後支付
    ，嗣於104年4月22日被上訴人以系爭房地向星展銀行轉貸款
    1538萬元，用以清償匯豐銀行貸款本息，故系爭房地價款均
    由被上訴人支付，可見其名下應有部分二分之一乃被上訴人
    無償贈與其云云，固據其提出上海商業儲蓄銀行帳戶存摺影
    本、星展台灣商業銀行房屋抵押貸款契約書、蘇順安所開立
    面額60萬元支票影本等件為證（見本院卷第96至98頁、第10
    4至133頁）。然查：
  ①兩造於原審審理時均具狀表示各自名下之系爭房地所有權應
    有部分二分之一應列為各自之婚後財產（見原審婚字卷第27
    7、361頁之被上訴人107年1月24日民事追加請求狀暨反請求
    答辯二狀、107年3月1日民事準備狀暨反請求答辯三狀，及
    原審卷一第371頁家事準備書暨答辯二狀），並經原審整理
    兩造不爭執事項時，列為兩造不爭執事項（見原判決第8頁
    ），且上訴人迄原審言詞辯論終結前，就系爭房地所有權應
    有部分二分之一列入其婚後剩餘財產計算一節，均未曾爭執
    ，則其在本院翻異前詞，再事爭執系爭房地應有部分二分之
    一係被上訴人所贈與者，已難信取。
  ②次查上訴人雖舉系爭買賣契約書及付款明細表為證（見本院
    卷第88至95頁），惟該證據資料充其量僅能證明付款之日期
    及已付款之事實，但不能據為證明各該價款均為被上訴人所
    支付。至證人林蘇本、董美蓮於本院均證述：兩造為購買系
    爭房地，兩造一起向其夫妻借款40幾萬元，且係一次借，林
    蘇本請其妻董美蓮將借款以匯款方式給付，兩造並未指定匯
    入何人帳戶，後來該筆借款40幾萬元業已償還，至於兩造如
    何償還，由何人償還，其已記不清楚等語（見本院卷第172
    至181頁），亦與上訴人辯稱係被上訴人向林蘇本借款20萬
    元以支付系爭房地第2期款項20萬元之情節有所出入。故尚
    難認上訴人主張第2次分期款係被上訴人所支付為可取。
  ③另上訴人所提發票人為蔡順安、發票日為101年2月29日、面
    額60萬元之支票影本（見本院卷第96頁），雖與系爭房 地
    買賣契約所載第二期款項付款日101年2月29日相符（見本院
    卷第88頁），惟該支票僅能證明系爭房地價金有以上開支票
    支付之事實，但並不足以證明系爭房地所有權二分之一係被
    上訴人贈與上訴人。
  ④又依上訴人所提其上海商業儲蓄銀行存摺影本，雖可知被上
    訴人之母丙〇〇於101年3月6日匯款100萬元及董美蓮於101年3
    月9日匯款29萬元至其上開帳戶（見本院卷第98頁），然並
    無法得知各該匯款原因為何；被上訴人復否認該100萬元與
    系爭房地價款有關，自應由上訴人舉證證明該款項係供支付
    系爭房地價金之用，惟上訴人始終不能提出證據以資證明該
    100萬元係因系爭房地價款而為匯款，且該100萬元為被上訴
    人所有之款項，而依前揭證人林蘇本、董美蓮之證詞，無法
    證明借款人究係上訴人抑或被上訴人，故亦難以丙〇〇、董美
    蓮有匯款至上訴人帳戶，即認系爭房地所有權應有部分二分
    之一，係被上訴人贈與上訴人。
  ⑤又兩造均不爭執於101年3月以系爭房地向匯豐銀行申貸系爭
    房地所需尾款，係約定以被上訴人為借款人，而該貸款還款
    部分，係自被上訴人匯豐銀行帳號000000000000帳戶扣款，
    嗣被上訴人於104年4月22日轉向星展銀行貸款，並以上訴人
    為保證人，且將貸款用以清償前揭向匯豐銀行貸款。而向星
    展銀行所為貸款之清償方式係自被上訴人設於00000000000
    號帳戶扣款，亦有星展銀行房屋抵押款契約書可參（見本院
    卷第112至133頁）；且於101年3月間經匯豐銀行核貸後，上
    訴人於103年3月17日匯款600元、103年11月19日匯款3萬元
    、1萬5000元、104年1月13日匯款3萬元、104年2月13日匯款
    2萬元、及2萬5000元至被上訴人上揭匯豐銀行貸款扣款帳戶
    ；並於104年4月22日轉貸至星展銀行後，上訴人亦分別於10
    4年8月9日、105年1月15日、同年2月15日、同年5月20日、
    同年6月17日、同年7月13日、同年9月16日、同年10月14日
    、106年2月12日各匯款1萬3000元、106年4月10日匯款2416
    元至被上訴人上開星展銀行貸款扣款帳戶，且依上訴人中國
    信託銀行帳戶明細，於104年8月9日交易備註欄載有「房貸
    每月24日」字樣（見原審婚字卷二第88頁、第93至95頁、第
    101頁、第104至109頁、第111頁、第116頁、第118頁）。而
    依一般常情，上訴人銀行帳戶內之款項應為其所有，被上訴
    人之貸款扣款帳戶供系爭房地貸款還款之扣款所用，故堪認
    於兩造婚姻關係存在期間，上訴人確有與被上訴人共同負擔
    支付系爭房地貸款，且上訴人對外（即與債權人之借款契約
    ）雖名義上為保證人，然其實際上與被上訴人間內部關係應
    係兩造共同分擔系爭房地貸款債務之關係。是上訴人主張系
    爭房地為被上訴人贈與其，為其無償取得之財產，不應列入
    夫妻剩餘財產分配中其之婚後財產云云，難認可採。
  ⒌基上，上訴人於基準日之婚後財產價值合計1036萬3003元（4
    6,000＋27,473＋172,030＋10,117,500）。   
  ㈡債務部分：
  ⒈南山人壽保單借款21萬9136元：
    上訴人於婚姻關係存續期間曾持南山人壽保單質借，尚有21
    萬9136元未清償乙節，為兩造所不爭執（見本院卷第210頁
    ），故此筆借款債務應列入上訴人婚後債務。
  ⒉中國信託商業銀行（下稱中國信託銀行）信用貸款41萬9270
    元：
    上訴人於兩造婚姻關係中，於105年11月3日向中國信託銀行
    辦理信用貸款，於基準日尚有餘額41萬9270元未清償等語，
    有中國信託銀行通知函暨個人信用貸款契約書影本、放款帳
    戶還款交易查詢之電子郵件等資料可稽（見原審婚字卷一第
    197至200頁、第500頁、第534頁），為兩造所不爭執（見本
    院卷第210頁），故此貸款餘額應列入上訴人之婚後債務。
  ⒊系爭房地貸款餘額二分之一即755萬6448.5元：
　　系爭房地既為兩造婚後所共同購買，應有部分各二分之一，
    且於兩造婚姻關係存續期間，兩造均有共同負擔支付系爭房
    地貸款，已如前述，則系爭房地價金未以現金支付部分，既
    係以系爭房地貸款方式支付，而兩造既共同購買系爭房地，
    並各取得所有權應有部分二分之一，雖約定以被上訴人為借
    款人向匯豐銀行貸款以供支付系爭房地價金尾款，嗣再約定
    以被上訴人為借款人、上訴人為保證人，轉向星展銀行貸款
    以償還上揭匯豐銀行貸款，且於基準日尚欠星展銀行系爭房
    地貸款債務1511萬2897元，為兩造所不爭執（見本院卷第21
    0頁），雖被上訴人對外名義上為借款人、上訴人對外名義
    上為保證人，然實際上兩造內部關係，就該貸款應係共同債
    務人，且有共同負擔貸款之情形，故基於兩造間內部關係，
    該貸款餘額最終仍須由兩造共同負擔，則該貸款餘額二分之
    一即755萬6448.5元，仍應屬上訴人於婚後所負債務。
  ⒋基上，上訴人婚後債務合計為819萬4854.5元（219136＋41927
    0＋7,556,448.5）。
五、被上訴人於基準日之婚後財產價值及婚後債務：
  ㈠財產價值部分：
  ⒈系爭房地應有部分二分之一：
    被上訴人主張系爭房地所有權應有部分二分之一為其所有，
    且於基準日之價值為1011萬7500元等語，有系爭房地登記謄
    本可稽（見原審婚字卷一第384頁），為上訴人所不爭執（
    見本院卷第210頁）。是系爭房地應有部分二分之一價值101
    1萬7500元應列入被上訴人之婚後財產。
  ⒉存款：
    被上訴人主張其有臺灣銀行存款29元、及元大商業銀行存款
    1萬8167元等語，有臺灣銀行營業部107年3月29日營存密字
    第10750059681號函檢送之被上訴人帳戶資料、元大商業銀
    行股份有限公司作業服務部107年3月28日元作服字第107000
    7771號函可稽（見原審婚字卷一第444至450頁、第452至465
    頁），亦為上訴人所不爭執，是上揭二筆存款金額合計1萬8
    196元（29＋18,167），應列入被上訴人婚後財產。
  ⒊人壽保單：
    被上訴人主張其南山人壽保單號碼Z000000000之保單價值4
    萬3512元、保單號碼Z000000000之保單價值6萬2966元等情
    ，亦有南山人壽保險股份有限公司107年4月18日（107）南
    壽保單字第Ｃ0752號函暨檢送之保單明細表可稽，且為上訴
    人所不爭執，自堪信為真實。此二保單價值合計10萬6478元
    （43,512＋62,966），應計入被上訴人之婚後財產。
  ⒋基上，被上訴人於基準日之婚後財產價值合計1024萬2174元
    （10,117,500＋18,196＋106,478）。 
  ㈡債務部分：
    被上訴人主張於系爭房地購買時兩造約定以其為借款人，上
    訴人為保證人，並以系爭房地所有權設定抵押向星展台灣商
    業銀行貸款，於基準日尚有貸款1511萬2897元未為清償等情
    ，為上訴人所不爭執（見本院卷第210頁）。系爭房地既為
    兩造共同購買，且兩造於婚姻關係存續期間同財共居，並共
    同負擔家用及系爭房地貸款；又系爭房地既為兩造共同出資
    所購買，當非兩造無償取得之財產，則此筆貸款，雖兩造約
    定以被上訴人為借款人、上訴人為保證人，向銀行貸款，則
    對外（指對債權人）應由被上訴人負全部清償之責，實際上
    被上訴人與上訴人內部間係就該筆債務應共同負擔，已如前
    述，且兩造各應依其應有部分比例二分之一負擔，又剩餘財
    產之差額分配既係就兩造婚姻關係存續間之財產負債為清算
    ，則此貸款，乃為支付系爭房地價金而為貸款，不論兩造約
    定係以何人名義為對外借貸契約及保證契約之借款人或保證
    人，實際上兩造內部關係乃約定係共同負擔之債務，即應由
    兩造各自負擔二分之一，始為合理。故系爭房地貸款餘額二
    分之一即755萬6448.5元（15,112,897×1/2）為被上訴人基
    準日之婚後債務。則被上訴人主張其為系爭房地貸款之借款
    名義人，故基準日該貸款餘額全部列入其婚後債務云云，難
    認足採。
六、上訴人於基準日之婚後財產價值為1036萬3003元，減掉婚後
    債務819萬4854.5元，上訴人之婚後剩餘財產價值為216萬81
    48.5元 （10,363,003－8,194,854.5）；至被上訴人於基準
    日婚後財產價值1024萬2174元，減掉婚後債務755萬6448.5
    元，則被上訴人之婚後剩餘財產為268萬5725.5元（10,242,
    174－7,556,448.5）。準此，被上訴人之婚後剩餘財產價值
    高於上訴人之婚後剩餘財產價值，則被上訴人請求上訴人給
    付兩造剩餘財產差額二分之一，洵屬無據。 
七、綜上所述，被上訴人依民法第1030條之1第1項規定，請求上
    訴人給付486萬2299元，及自起訴狀繕本送達翌日起至清償
    日止，按週年利率百分之5計算之利息，為無理由，不應准
    許。原審判決就此部分判決上訴人敗訴，並附條件為假執行
    及免為假執行之宣告，自有未洽。上訴意旨指摘原判決此部
    分不當，求予廢棄改判，為有理由，應由本院予以廢棄，改
    判如主文第2項所示。
八、本件事證已臻明確，兩造其餘之攻擊或防禦方法及所用之證
    據，經本院斟酌後，認為均不足以影響本判決之結果，爰不
    逐一論列，併此敘明。
九、據上論結，本件上訴為有理由，依家事事件法第51條、民事
    訴訟法第450條、第78條，判決如主文。
中　　華　　民　　國　　109 　年　　4 　　月　　14　　日
                  家事法庭
                      審判長法  官  謝碧莉
                            法  官  王本源
                            法  官  陳月雯
正本係照原本作成。
如不服本判決，應於收受送達後20日內向本院提出上訴書狀，其
未表明上訴理由者，應於提出上訴後20日內向本院補提理由書狀
（均須按他造當事人之人數附繕本）上訴時應提出委任律師或具
有律師資格之人之委任狀；委任有律師資格者，另應附具律師資
格證書及釋明委任人與受任人有民事訴訟法第466 條之1第1項但
書或第2項（詳附註）所定關係之釋明文書影本。如委任律師提
起上訴者，應一併繳納上訴審裁判費。
中　　華　　民　　國　　109 　年　　4 　　月　　15　　日

　　　　　　　　　　　　　  書記官  侯雅文 
附註：
民事訴訟法第466條之1（第1項、第2項）：
對於第二審判決上訴，上訴人應委任律師為訴訟代理人。但上訴
人或其法定代理人具有律師資格者，不在此限。
上訴人之配偶、三親等內之血親、二親等內之姻親，或上訴人為
法人、中央或地方機關時，其所屬專任人員具有律師資格並經法
院認為適當者，亦得為第三審訴訟代理人。